【裁判字號】    97,簡上,113
【裁判日期】    980303
【裁判案由】    排除侵害
【裁判全文】
臺灣板橋地方法院民事判決             97年度簡上字第113號
上  訴  人  乙○○
訴訟代理人  曹肇揆律師
被上訴人    雙和新秀公寓大廈管理委員會
法定代理人  甲○○
                        樓
訴訟代理人  陳貴德律師
複訴訟代理  陳怡文律師
人
上列當事人間請求排除侵害事件，上訴人對於中華民國97年2 月
15日臺灣板橋地方法院板橋簡易庭97年度板簡字第99號第一審判
決提起上訴，被上訴人並為訴之追加，本院於民國98年2 月17日
言詞辯論終結，判決如下：
    主  文
上訴駁回。
第二審訴訟費用由上訴人負擔。
    事實及理由
一、程序上理由
    被上訴人之法定代理人於民國97年7 月6 日經該大廈區分所
    有權人會議選任甲○○為主任委員，業據提出會議紀錄之影
    本1 份為證，並經具狀聲明承受訴訟，核無不合，先予敘明
    。
二、本件被上訴人起訴主張：坐落台北縣中和市○○段589 地號
    上，門牌號碼為中和市○○路99巷36弄9 、11、13、15、17
    、19、21、23號之建物，係屬集合式住宅，已依法成立雙和
    新秀公寓大廈管理委員會，並向主管機關報備在案。上開門
    牌號碼9 號5 樓房屋為上訴人所有，上訴人未經全體共有人
    之同意，於上開9 號5 樓之屋頂平台加建如原審判決所附複
    丈成果圖所示面積55.33 平方公尺之違建物，供自己使用，
    自非依該屋頂平台之目的及通常使用方法為之，且未經區分
    所有權人會議之決議，被上訴人自得依上開規定訴請拆除違
    建物，以回復原狀。爰依公寓大廈管理條例第8 條之規定及
    住戶規約第19條之規定提起本訴。並聲明：上訴人應將坐落
    臺北縣中和市○○路99巷36弄9 號5 樓即中和市○○段2700
    建號建物之頂樓屋頂平台上如原審判決附圖所示面積55.33
    平方公尺之建物拆除。原審為被上訴人全部勝訴之判決，上
    訴人不服提起上訴，被上訴人除追加公寓大廈管理條例第9
    條第2 項、第4 項及民法第767 條中段之規定為請求權基礎
    外，並聲明：請求駁回上訴。
三、上訴人則以：
    (一)上訴人所有坐落門牌號碼為台北縣中和市○○路99巷36弄
      9 號5 樓建物，與其他住戶所有坐落門牌號碼同巷弄9 、
      11、13、15、17、19、21、23號建物屬集合式住宅之「雙
      和新秀公寓大廈」，於95年間上訴人並未接獲任何有關召
      開本大廈區分所有權人會議欲成立本大廈「管理委員會」
      之書面通知，更未依法送達及公告該次會議紀錄，是以，
      本件被上訴人及其所謂之法定代理人高寶珠係由何產生，
      不無疑義。
    (二)上訴人早於82年間即徵得同建物門牌號碼9 號及11號房屋
      共有屋頂平台之全體共有人總計10戶中之7 戶過半數之同
      意並親簽「屋頂加蓋同意書」後已加建完成，而被上訴人
      所提之公寓大廈管理條例係於之後2 年即84年6 月28日始
      公布施行，更甚者，被上訴人管理委員會係於如其所謂之
      95年8 月7 日始成立備查。則依法律不溯既往原則，被上
      訴人自不得持依2 年後始公布之「公寓大廈管理條例」及
      13年後始成立之「雙和新秀公寓大廈住戶規約」，就上訴
      人加建完成系爭屋頂平台之建物請求拆除。
    (三)另按數人區分一建築物而各有一部分者，該建築物及其附
      屬物之共同部分，推定為各所有人之共有，民法799 條前
      段固定有明文，惟區分所有房屋之公共設施，必須對分擔
      公共設施費用之區分所有人，有其公共使用之利益者，始
      足當之，故專供某部分區分所有人使用之公共設施，不得
      歸全體區分所有人所共有，最高法院74年度台上字第887
      號判決可參。經查，系爭門牌號碼9 、11、13、15之建物
      固係屬集合式住宅之建築物，屋頂平台為共有部分，而未
      為所有權登記等情，應為兩造所不爭執，惟系爭9 、11號
      共用同一公共樓梯，其他人不得使用；13、15號共用一公
      共樓梯，其他人不得使用，業經鈞院83年度訴字第1113號
      請求排除侵害事件到場勘驗屬實，製有84年5 月8 日勘驗
      筆錄可稽。又系爭建物屋頂平台既未經登記，不能依登記
      資料證明屬於何一區分所有人所有，自應依其實際使用之
      情狀認定，系爭9 、11號屋頂平台屬於9 、11號區分所有
      人共有，而13、15號屋頂平台屬於13、15號區分所有人共
      有，是以，9 、11號共有人對於所屬屋頂平台之處分，勿
      須經13、15號共有人之同意，自更勿須由非屬系爭屋頂平
      台之被上訴人同意，已至臻明白。又依民法第819 條第2
      項，同法第820 條第1 項、第3 項規定，共有物之處分、
      變更及設計、負擔或改良行為，均須獲得共有人全體或過
      半數之同意，始得為之。查上訴人與訴外人彭維銅（按為
      系爭房屋門牌號碼為11號5 樓之所有人）早於82年11月23
      日為欲於系爭屋頂平台加建，即徵得系爭門牌號碼9 號及
      11號房屋之全體共有人一一按即當時9 號1 樓楊錦文（嗣
      後出賣與陳佑亮）、2 樓陳玉娥、3 樓高寶珠、4 樓許菊
      花、5 樓上訴人及11號4 樓之郭美紅以及5 樓彭維銅，另
      1 樓當時為空屋，2 、3 樓之所有權人遠居日本（林宜秋
      則於事後之83年5 月31日買受）等總計10戶共有人中之7
      戶過半數之同意，並經渠等親自簽名及捺手印於「屋頂加
      蓋同意書」後，上訴人及彭維銅始於系爭屋頂平台予以使
      用並加蓋建物，既有契約之約定，又為法之所有。是以，
      上訴人主張上訴人於系爭屋頂平台加蓋建物未經共有人同
      意云云，顯係扭曲事實，用為導誤審理，已灼然明白。
    (四)按公寓大廈管理條例第9 條第2 項明定：住戶對共用部分
      之使用，應依其設置目的及通常使用方法為之。但另有約
      定者從其約定。」又按雙和新秀買賣契約書第8 條約定屋
      頂平台屬頂層住戶管理使用，其他各層住戶不得擅自占用
      ，並於簽約之同時，由其它各層住戶於「屋頂使用權同意
      書」上簽名用印，並作為該買賣契約書之附件六，此為高
      寶珠等各共有人明知且同意之事實。是以上揭同意書並非
      僅係上訴人與建商間之債權契約，而係高寶珠等區分所有
      權人與上訴人間就系爭屋頂平台與上訴人約定上訴人「獨
      有使用權」之「相類分管協定」約定。高寶珠為契約當事
      人，應受拘束。是上訴人依約有使用系爭建物屋頂之權利
      ，而兩造問又未解除分管之約定，即屋頂平台之專用權仍
      屬於頂樓住戶，而高寶珠明知卻假借原告之名義訴求上訴
      人拆除屋頂平台系爭建物，即非有當。
    (五)公寓大廈之管理委員會未經區分所有權人會議之授權，就
      社區重大事項，不得擅自處理。被上訴人未經區分所有權
      人授權，即率依民法第767 條中段請求上訴人拆除建物，
      亦屬無據。
    原審為被上訴人全部勝訴之判決，上訴人不服提起上訴，並
    聲明：(一)原判決廢棄。(二)上開廢棄部分，被上訴人在第一審
    之訴駁回。
四、兩造於本院97年7月8日準備程序期日協議不爭執之事實為：
    (一)上訴人於82年間未經全體共有人之同意，於系爭門牌號碼
      5 樓即中和市○○段2700建號之頂樓屋頂平台，加建如原
      審判決附圖所示面積55.33 平方公尺之違建物，而以該屋
      頂作為自己之室內或以圍牆阻隔而使用。
    (二)訴外人高寶珠、戴裕幗、林宜秋前曾訴請上訴人拆除系爭
      頂樓建物，將頂樓平台返還共有人全體，經本院以83年度
      訴字第1113號民事判決命上訴人拆除系爭建物，但駁回返
      還平台之請求，並經確定。
    (三)被上訴人於95年8 月7 日經報備成立，高寶珠為委員，並
      經管理委員互推為主任委員。
五、兩造於本院97年7 月8 日準備程序期日協議整理之爭點為：
    (一)被上訴人以高寶珠為法定代理人，其法定代理權有無欠缺
      ？
    (二)被上訴人於本院83年度訴字第1113號民事判決確定後提起
      本件訴訟，是否有違反民事訴訟法第401 條規定之情事？
    (三)上訴人之佔用系爭頂樓平台是否為民法第820 條第3 項之
      改良行為？
    茲就上開爭點分別審究如下。
六、關於「(一)被上訴人以高寶珠為法定代理人，其法定代理權有
    無欠缺？」之爭點部分：
    (一)查雙和新秀公寓大廈於95年7 月6 日舉行第一次區分所有
      權人會議，通過住戶規約，並選舉高寶珠、龐美蕙及戴裕
      幗為第一屆管理委員，再經推舉高寶珠為主任委員，並向
      臺北縣中和市公所報備成立雙和新秀公寓大廈管理委員會
      之事實，業據提出報備證明、住戶規約及區分所有權人會
      議之影本各1 份附於原審卷第6-14頁及第24頁可憑。並為
      兩造所不爭執，堪信為真實。
    (二)又雙和新秀公寓大廈於95年7 月6 日舉行第一次區分所有
      權人會議，並未規定其管理委員及主任委員之任期，另依
      原審卷第10頁所附雙和新秀公寓大廈住戶規約第7 條第1
      至4項 規定：「一、主任委員由管理委員互推之。二、副
      主任委員及財務委員由主任委員於管理委員中選任之。三
      、委員應以下列方式之一選任。‧‧四、委員之任期，自
      每年8 月1 日起至翌年7 月31日止，為期2 年0 月，連選
      得連任1 次。」，就主任委員之任期亦未明白規定。惟該
      規約既已規定主任委員係由管理委員互推產生，且管理委
      員任期為2 年，主任委員既應具管理委員之資格，其產生
      之授權基礎之各管理委員任期又為2 年，解釋上應認其任
      期亦應為2 年。此與公寓大廈管理條例第29條第3 項規定
      ：「管理委員、主任委員及管理負責人之任期，依區分所
      有權人會議或規約之規定，任期一至二年，主任委員、管
      理負責人、負責財務管理及監察業務之管理委員，連選得
      連任一次，其餘管理委員，連選得連任。但區分所有權人
      會議或規約未規定者，任期一年，主任委員、管理負責人
      、負責財務管理及監察業務之管理委員，連選得連任一次
      ，其餘管理委員，連選得連任。」，係就區分所有權人會
      議或規約就管理委員、主任委員及管理負責人之任期，未
      規定者，始有任期1 年之適用之情有間。上訴人據以主張
      雙和新秀公寓大廈之區分所有權人會議及規約，並未規定
      主任委員之任期，自應適用上開公寓大廈管理條例第29條
      第3 項之規定，任期應僅有1 年，而於96年7 月5 日屆滿
      ，其後已喪失法定代理權等語，容有誤會，不足採取。
    (三)況且，雙和新秀公寓大廈於97年7 月6 日舉行區分所有權
      人會議，選任甲○○為主任委員，甲○○並陳明追認高寶
      珠前所代理被上訴人所為一切訴訟行為（見本院97年8 月
      26日言詞辯論筆錄），是本件亦不生被上訴人有法定代理
      權欠缺之情事。上訴人抗辯被上訴人以高寶珠為法定代理
      人，其法定代理權有欠缺等語，委不足採。
七、關於「被上訴人於本院83年度訴字第1113號民事判決確定後
    提起本件訴訟，是否有違反民事訴訟法第401 條規定之情事
    ？」之爭點部分：
    (一)查林宜秋、高寶珠就上訴人於台北縣中和市○○路99 巷
      36弄9 號5 樓頂之違建，於83年間依民法第767 條及第
      821 條之規定訴請上訴人拆除並返還予共有人全體，經本
      院以83年度訴字第1113號民事判決准許林宜秋請求上訴人
      拆除頂樓增建部分之訴，但駁回其請求將頂樓平台返還予
      共有人全體之訴，並駁回高寶珠之訴，且經確定之事實，
      業經本院依職權調閱上開民事卷宗查證屬實。本件係被上
      訴人依公寓大廈管理條例第8 條、第9 條第2 項、第4 項
      及該大廈規約第19條之規定並民法第767 條中段之規定訴
      請上訴人拆除系爭頂樓違建，二訴之當事人與訴訟標的均
      不相同，顯非同一事件。被上訴人提起本訴，應無其訴訟
      標的為確定判決之效力所及之情事。
    (二)按執行名義為確定終局判決者，除當事人外，對於下列之
      人亦有效力：一、訴訟繫屬後為當事人之繼受人及為當事
      人或其繼受人占有請求之標的物者。二、為他人而為原告
      或被告者之該他人及訴訟繫屬後為該他人之繼受人，及為
      該他人或其繼受人占有請求之標的物者。強制執行法第4
      條之2 第1 項定有明文。故以確定終局判決為執行名義者
      ，除當事人外，僅對於訴訟繫屬後為當事人之繼受人者，
      及為當事人或其繼受人占有請求之標的物者，暨對於為他
      人而為原告或被告者之確定判決，對於該他人有其效力而
      已。除此之外，對於案外之第三人，並無執行力。查林宜
      秋前曾訴請上訴人拆除其位於台北縣中和市○○路99巷36
      弄9 號5 樓頂之違建，經本院以83年度訴字第1113號民事
      判決其勝訴，命上訴人拆除該頂樓增建，並經確定之事實
      ，固有如前述，惟被上訴人並無訴訟繫屬後為林宜秋之繼
      受人及為林宜秋或其繼受人占有請求之標的物之人，林宜
      秋亦非為被上訴人而為原告，被上訴人亦無訴訟繫屬後為
      他人之繼受人，及該他人或其繼受人占有請求之標的物之
      情事，依上開說明，其自不得執上開確定判決聲請強制執
      行。上訴人抗辯被上訴人得持上開確定判決聲請強制執行
      ，其提起本件訴訟係欠缺權利保護之必要云云，即有誤會
      ，不足採取。
八、又查實體上有關權利義務效力之規定，依法律不溯及既往原
    則，法律自其生效時起，以後所發生之事項，始有其適用，
    至其生效前所發生之事項，則不適用此法律。而公寓大廈管
    理條例係於84年6 月28日制定公佈，同法第52條規定該條例
    自公佈日施行。又法規明定自公佈或發佈日施行者，自公佈
    或發佈之日起算至第3 日起發生效力，中央法規標準法第13
    條規定甚明，是該條文不論修正前後均應自公佈日起算至第
    3 日始發生效力，而無溯及適用（最高法院95年度台上字第
    694 號判決同此意旨）。準此，住戶之違反行為及管理委員
    會或主管機關之制止行為，均須對於公寓大廈管理條例施行
    後之行為人為限。至公寓大廈管理條例施行前，如有違反規
    定變更使用者，因屬既存之違建，僅能適用行為時之建築法
    或其相關法規處理，方符合法律不溯及既往之原則。上訴人
    係於82年間即於系爭大廈屋頂平台增建建物，其行為成立於
    公寓大廈管理條例施行前，該條例之規定並不適用於本件事
    例。另雙和新秀公寓大廈住戶規約係於95年7 月16日始訂立
    ，同理亦不適用於本事件。是被上訴人固不得依公寓大廈管
    理條例第8 條、第9 條第2 項、第4 項及其住戶規約第19
    條之規定請求上訴人拆除增建物。惟，
    (一)查坐落台北縣中和市○○段589 地號土地上，門牌號碼台
      北縣中和市○○路99巷36弄9 、11、13、15、17、19、21
      、23號之建物，係屬集合式住宅之建築物，其中門牌號碼
      9 、11、13、15號建物為5 層之建物，17、19、21、23號
      建物則為6 層樓之建物，而9 號與11號、13號與15號、17
      號與19號、21號與23號建物分別共用一公共樓梯，其他人
      不得使用。又9 、11、13、15號之屋頂平台係互通，17、
      19 、21 、23號之屋頂平台亦互通，二者一為5 層樓建築
      ，另一為6 層樓建築，屋頂平台無法相通等情，業經本院
      於83年度訴字第1113號林宜秋、高寶珠等訴請上訴人等人
      排除侵害事件中到場勘驗屬實，製有勘驗筆錄附該卷宗第
      230-231 頁可稽。由上開9 號與11號、13號與15號、17號
      與19號、21號與23號建物分別共用一公共樓梯，其他人不
      得使用，則17、19、21、23號住戶顯無法使用9 、11、13
      、15號屋頂平台，9 、11、13、15號住戶亦無法使用17
      、19、21、23號屋頂平台，是9 、11、13、15號屋頂平台
      應為9 、11、13、15號住戶所共有，17、19、21、23號屋
      頂平台應為17、19、21、23號住戶所共有，應可認定。上
      訴人以9 號與11號、13號與15號係分別共用一公共樓梯，
      其他人不得使用，主張9 號與11號住戶對所屬屋頂平台之
      處分，無須經13、15號共有人之同意云云，不足採取。
    (二)按民法第799 條規定：「數人區分一建築物，而各有其一
      部分者，該建築物及附屬物之共同部分，推定為各共有人
      之共有。」同法第820 條並規定：「共有物除契約另有訂
      定外，由共有人共同管理之。」因此，大樓頂樓之屋頂平
      臺，依上開民法第799 條規定，應推定為該大樓各層所有
      人之共有。又共有人對共有物之特定部分占用收益，須徵
      得他共有人全體之同意。上訴人主張系爭建物之原建設公
      司大揚公司，有與各買受人約定屋頂使用權歸各頂樓住戶
      ，已就共有部分專用權而為約定，上訴人自有系爭建物屋
      頂平台之專用權等情，固為本院83年度訴字第1113號民事
      確定判決所認定，惟區分所有人就共有部分有約定專用權
      者，仍應本於共有物本來之用法，依其性質、構造使用之
      ，且不得違反共有物之使用目的。查系爭建物屋頂依建築
      設計既屬平台，一般作為火災之避難場、屋頂出入口、避
      雷針、共同天線、火災時之通路，係屬具公寓大廈住民共
      益性質之共用部分，亦具安全公益性，則於其上設置固定
      之工作物，不僅破壞系爭大樓之原始設計及整體外觀美感
      ，且嚴重妨礙其他區分所有人原得利用屋頂作為火災避難
      場，屋頂出入口，及各種逃生避難救援用之管道、通路，
      依上說明，應認上訴人在屋頂平台加蓋建築物已變更屋頂
      之使用性質，逾越一般社會通念對於屋頂平台之設置目的
      及通常管理、使用方法，且危及全體住戶之居住安全，已
      變更樓頂平台之通常用途，於全體共有人之權利自有所妨
      害。被上訴人係依法成立之公寓大廈管理委員會，受雙和
      新秀公寓大廈全體區分所有權人之委託、授權，管理、維
      護該大樓之公共設施，上訴人擅自於系爭屋頂平台增建建
      物，侵害其他區分所有權人之權利，被上訴人自得依民法
      第767 條中段之規定，請求上訴人將系爭屋頂平台之增建
      物拆除。上訴人抗辯：被上訴人應再經區分所有權人會議
      之授權，始得依民法第767 條中段之規定為請求，不足採
      取。
    (三)上訴人雖再主張其於屋頂平台興建系爭增建物，係屬改良
      行為，於增建前，並已取得同棟9 號1 樓、2 樓、3 樓、
      4 樓、5 樓及11號4 樓及5 樓等7 住戶之區分所有權人之
      同意，依民法第820 條第3 項之規定，應屬合法等語，並
      據提出屋頂加蓋同意書之影本1 份附於本院卷第19頁為證
      。惟上訴人於系爭屋頂平台增建建物供自己使用，已變更
      樓頂平台之通常用途，且危及全體住戶之居住安全，顯非
      利用及改善使增加該共有物之收益或價值為目的之改良行
      為，已無民法第820 條第3 項規定之適用。況且，上開門
      牌號碼9 、11、13、15號建物為5 層之建物，9 號及11
      號之屋頂平台，應為9 、11、13、15號計20戶區分所有權
      人所共有，有如前述，則上訴人僅得其中7 區分所有權人
      之同意，亦未逾共有人之半數甚明。是上訴人上開主張，
      亦不足採取。又被上訴人之原法定代理人高寶珠，雖亦有
      同意上訴人興建該增建物，但高寶珠僅係代表被上訴人提
      起訴訟，本件訴訟之當事人係被上訴人，並非高寶珠，二
      者人格並非同一，應無何違反禁反言或誠信原則之情事。
      上訴人主張高寶珠既同意其增建，自應容忍其於屋頂平台
      增建，不得再假被上訴人名義提起本件訴訟云云，洵不足
      採。
九、綜上所述，被上訴人依民法第767 條中段之規定，請求上訴
    人拆除坐落系爭屋頂平台上如原審判決附圖所示面積55.33
    平方公尺之增建物，為有理由，應予准許。原審判命上訴人
    為給付，所持理由與本院雖有不同，但結論並無二致。上訴
    論旨，指摘原判決此部分為不當，聲明廢棄，非有理由，應
    予駁回其上訴。又兩造其餘攻擊防禦方法，經核與本件勝負
    之判斷並無關涉，爰不予逐一論酌，附此敘明。
十、據上論結，本件上訴為無理由，依民事訴訟法第436 條之1
    第3 項、第449 條第2 項、第78條，判決如主文。
中    華    民    國    98    年    3     月    3     日
                  民事第二庭    審判長法  官  蕭胤瑮
                                      法  官  陳麗玲
                                      法  官  鍾啟煌
以上正本證明與原本無異
不得上訴
中    華    民    國    98    年    3     月    3     日
                                      書記官  吳俞玲


司法院資訊處製作；財團法人民間司法改革基金會備份。
